【裁判字號】    90,上,117
【裁判日期】    900906
【裁判案由】    損害賠償
【裁判全文】
臺灣高等法院花蓮分院民事判決  九十年度上字第一一七號
      上  訴  人  甲○○
      訴訟代理人  余道明律師
      被  上訴人  乙○○
      訴訟代理人  丙○○
右當事人間損害賠償事件，上訴人對於臺灣花蓮地方法院九十年度訴字第九四號中華
民國九十年六月十三日第一審判決，提起上訴，本院判決如左：
      主  文
上訴駁回。
第二審訴訟費用由上訴人負擔。
      事  實
甲、上訴人方面：
  一聲明：
    (一)原判決不利於上訴人部分廢棄。(二)廢棄部分被上訴人在第一審之訴駁回。
  二陳述及所用證據除核與原審判決書記載者相同，予以引用外，補稱：
    (一)原審謂上訴人迄民國九十年二月仍予以占用系爭土地乙事，顯與事實有違，蓋
      上訴人自遭被上訴人刑事告訴之後，深恐牢獄之災，即未曾再占用過系爭土地
      ，而系爭土地亦早已回復被上訴人占有中，並用鐵絲網圍住，則被上訴人訴請
      占有物返還請求之請求，即無所謂訴訟之實益，顯無理由矣。準此，按民法第
      九百五十六條有關惡意占有人損害賠償請求權，乃是就回復請求人請求占有人
      返還占有物時所涉及之雙方權利義務關係而為規定。因之，於回復請求人不為
      回復占有時，均不生此項權利義務之關係。從而就本件而言，上訴人既早已放
      棄占有系爭土地，被上訴人之占有返還請求權即無理由，自不得併以民法第九
      百五十六條規定請求。原審逕依被上訴人追加訴訟標的判令上訴人賠償六十五
      萬二千五百九十六元，顯有誤會。
    (二)查上訴人現年七十二歲，自幼生活於水璉村，從未離開該地，年輕時即隨長輩
      於系爭房屋耕作，以謀生活，全村皆曉此事，亦有數十位村民可為證，是以被
      上訴人謂遭上訴人占有之面積一三七一平方公尺內所種一切果樹，事實均為上
      訴人與其祖先種植，並非被上訴人所栽種，縱上訴人有竊佔之刑事責任( 處有
      期徒刑四月，緩刑二年，  鈞院九十年度上易字第九十四號判決確定)，既毀
      損果樹皆非被上訴人所植，被上訴人何來此項損害？然原審依被上訴人已證明
      受有損害而不能證明其數額或證明顯有重大困難，得依民事訴訟法第二百二十
      二條第二項，依所得心證定其數額為由，逕依花蓮縣辦理徵收土地農作物補償
      費查估基準為據，顯有違誤之處。縱認被上訴人有損失，參之被上訴人於八十
      三年間對上訴人提出竊佔之刑事告訴時，於水璉派出所製作筆錄時(八十三年
      十二月十日 )明確指稱「損失約七萬多」，而被上訴人之夫羅明道同月同時筆
      錄時亦指損失約七萬多元。( 詳  鈞院九十年度上易字第九四號附卷資料 )。
      爾後提起附帶民事賠償，卻暴增為一百九十餘萬元，顯有誇大不實。
      準此，顯被上訴人實際損失額僅七萬多元，而原審不採被上訴人於刑事程序之
      供述為依據，自行依心證判斷，難謂妥適。
    (三)另有關賠償相當於租金損害部分，誠如前述，上訴人既已於兩造八十三年起刑
      事涉訟後，委實不敢再至系爭土地耕作，未有占有之事實，則被上訴人何來是
      項損害？
乙、被上訴人方面：
  一聲明：如主文。
  二陳述及所用證據除核與原審判決書記載者相同，予以引用外，補稱：
    (一)緣上訴人上訴理由一(1)以上訴人自遭被上訴人刑事告訴之後，即未曾占用過系
      爭土地，系爭土地早已回復被上訴人占用中，並用鐵絲網圍住，而指摘原判決
      違誤云云為其論據。然查上訴人非惟迄至原審判決時，拒未返還土地與被上訴
      人，即使於  鈞院開庭前一日( 八月八日 )，被上訴人至現場查看，仍發現上
      訴人尚未尊重司法裁判，猶將鐵絲網剪開，侵入該地，砍籐芯等採收不輟，復
      因上訴人將高價值之地上物櫸木、九芎、樟樹砍伐盜售，破壞水土保持，現造
      成多處土石流現象，均有照片可參。上訴人竟然還具狀向  鈞院厚顏誑稱：系
      爭土地早已回復被上訴人占有中云語，令人不齒。而上訴人迄未將其種植之農
      作物剷除還地，原判決依法判令上訴人剷除其所種之作物、返還土地、及依民
      法第九百五十六條規定賠償其毀損之作物損失，應極允當；上訴人仍執陳詞，
      據以上訴，顯非有理。
    (二)上訴理由一(2)以上訴人自幼隨長輩於系爭土地耕作，提出數十名村民為證，認
      地上作物非被上訴人所栽種；並以被上訴人告訴時指稱損失約七萬多元，嗣後
      提起附民時，卻暴增為一百九十餘萬元，應以刑事程序之供述為準云語，查系
      爭土地係被上訴人向花蓮縣政府承租，按期繳租金，種植樟樹、柑桔柚、櫸木
      、九芎、木瓜、檳榔等作物，有合法之使用收期權，上訴人竟予非法砍除、竊
      占，自行種植等作物，迭據檢察官四度會同地政人員、及原審法官亦四度會同
      地政人員前往現場勘查屬實，有檢察官起訴書、刑事判決書，及本件原審判決
      足核，事證明確，豈有偏袒之理？上訴人竟然出於污衊官署、口無遮攔，率然
      上訴，殊不可取。
      至被上訴人告訴時所稱損失七萬多元乙節，係指上訴人砍除被上訴人之地上作
      物，致使被上訴人每年可收成果實之價額受損，嗣因上訴人於偵查中仍不聽勸
      阻，猶繼續盜砍被上訴人之地上作物，甚至更將樟樹等高價樹木全數砍掉、自
      行種植檳榔等作物。被上訴人要按期繳納組金，上訴人卻坐享其成，造成被上
      訴人所受之損失擴大，經仔細核算結果，計算出本件請求價額，核無不合。從
      而上訴人主張七萬多元之數額，與事實不符，其良心何在？
    (三)上訴理由一(3)以上訴人既於八十三年起，不再到系爭土地耕作，即無租金之損
      害乙節，真是睜眼說瞎話，如前所述，檢察官四度會同地政人員、及原審法官
      亦四度會同地政人員前往現場勘查，上訴人竊占系爭土地，種檳榔等作物，至
      今從不歇手屬實在卷，復有國有財產局之公文二件足稽( 被上證二 )，豈容上
      訴人片面構詞否認，而被上訴人卻要按期繳納租金( 被上證三 )，上訴人坐享
      其成，造成被上訴人所受之損失擴大，自應由上訴人負擔，原審此部分判決，
      其認事用法，均屬允洽。
      理  由
一本件被上訴人起訴主張附圖Ｄ部分之系爭土地係花蓮縣政府放租於被上訴人，其上
  種有樟樹、柑桔柚、櫸木、九芎樹、木瓜、檳榔等作物，上訴人於八十三年間，將
  上開土地之地上作物予以砍伐，自行種植檳榔等作物而竊佔該土地之事實，提出複
  丈成果圖、公有耕地租賃契約、刑事判決、放領通知書各一件、繳納代金地租聯單
  八紙（均影本）、計算表一件、照片八幀、土地登記謄本、地籍圖謄本各一件為證
  ，上訴人雖否認，惟上訴人竊佔系爭土地（竊佔面積為一三七一平方公尺，有刑事
  卷內附勘驗筆錄、複丈成果圖足參）並砍伐被上訴人所種植於該土地上之果樹等，
  復擅自種植檳榔、藤心等農作物，經原審刑事庭依竊佔罪處有期徒刑四月在案。有
  該刑事判決在卷可稽。被上訴人前開主張堪信為真實。
二上訴人自八十三年間某日起竊佔系爭土地並砍伐被上訴人所種植之果樹，被上訴人
  亦陳稱於八十三年十二月十一日知悉系爭土地上果樹遭上訴人砍伐，是以被上訴人
  依侵權行為之法律關係請求上訴人賠償果樹之損失，經上訴人提出時效抗辯，被上
  訴人此部分之主張因已罹於時效而無理由；然而被上訴人追加依惡意占有人損害賠
  償權，請求上訴人賠償果樹損失，上訴人竊佔系爭土地並砍伐果樹為惡意占有人，
  被上訴人此部分請求權尚未罹於時效，被上訴人此部分主張為有理由。被上訴人雖
  未能舉證證明遭砍伐果樹確切數量及大小，然按當事人已證明受有損害而不能證明
  其數額或證明顯有重大困難者，法院應審酌一切情況，依所得心證定其數額，民事
  訴訟法第二百二十二條第二項定有明文。依被上訴人主張其自七十五年開始種植，
  證人楊文亮亦證稱：自七十五年開始種植橘子等（見原審九十年四月二日筆錄），
  而被上訴人主張其種植之果樹中以柑桔為最多，本院即以柑桔為準，參酌花蓮縣辦
  理徵收土地農林作物補償費查估基準表，每十公畝土地柑桔及各種甜橙類為一四０
  株，補償金額七年至十年生為三、四００元，而被上訴人遭竊佔土地之面積為一三
  七一平方公尺，即為一三．七一公畝，是以被上訴人得請求補償遭上訴人砍伐之果
  樹金額為：六五二五九六元（ 140 × 1.371 × 3400 ＝ 652596 元 )。至上訴人
  於本院所辯被上訴人曾於刑事案件中證稱伊損失約七萬多元云云，此據被上訴人辯
  稱：此為一年果樹收成之損失，與果樹遭砍伐後之損失並非一致，自不能據為損害
  總額之依據，有上開刑事筆錄影本附卷可按，尚屬可採。
三被上訴人請求上訴人賠償租金損害，按所有人對於無權占有或侵奪其所有物者，得
  請求返還之，民法第七百六十七條前段規定甚明；又無權占有他人之土地，可獲得
  相當於租金之利益，為社會通常之觀念，最高法院六十一年度臺上字第一六九五號
  著有判例可參。參照前開判例意旨，侵奪他人之占有物，亦有因此獲得相當於租金
  之利益，而致被上訴人受損害，被上訴人請求自八十四年至八十九年之租金損害，
  未逾五年請求權時效，惟被上訴人八十四年繳納之租金為四三一四元、八十五、八
  十六年為四五八三元、八十七年為四九八八元、八十八年為六五四０元、八十九年
  為六八七五元，有被上訴人提出之地租聯單影本六紙可證，而前開租金係以系爭土
  地全部面積一、四五六二．二八平方公尺計算，上訴人竊佔之面積為一三七一平方
  公尺，被上訴人請求之租金損害應以上訴人竊佔之面積與系爭土地總面積比例計算
  ，則被上訴人共可請求三００二元（即被上訴人八十四年至八十九年共繳納地租三
  一八八三元，再乘以１３７１／１４５６２．２８＝３００２元以下四捨五入）被
  上訴人此部分請求租金損害於三００二元範圍內，應予准許，。
四又被上訴人於本院指稱上訴人仍佔用系爭土地，而系爭土地係由被上訴人合法承租
  ，已如前述，被上訴人依占有物返還請求權，請求上訴人返還土地占有及剷除土地
  上農作物自有理由。
五被上訴人請求上訴人賠償之果樹及租金損害，及自八十四年一月一日起至清償日止
  之法定遲延利息。按給付有確定期限者，債務人自期限屆滿時起，負遲延責任。給
  付無確定期限者，債務人於債權人得請求給付時，經其催告而未為給付，自受催告
  時起，負遲延責任。其經債權人起訴而送達訴狀，或依督促程序送達支付命令，或
  為其他相類之行為者，與催告有同一之效力。前項催告定有期限者，債務人自期限
  屆滿時起負遲延責任。（民法第二百二十九條），被上訴人於八十九年二月十日始
  提起附帶民事訴訟，上訴人於八十九年二月二十四日始收受起訴狀繕本，有起訴狀
  及送達證書可考，是以前項金額之法定遲延利息應自八十九年二月二十五日起算至
  清償日止。
六綜上，被上訴人依據占有物返還請求權、惡意占有人損害賠償請求權等，請求上訴
  人返還系爭土地之占有，並給付被上訴人六十五萬五千五百九十八元 ( 652596＋3
  002 ＝ 655598元 )，及自訴狀繕本送達翌日起（即八十九年二月二十五日）至清
  償日按年息百分之五計算之遲延利息，為有理由，原審予以准許，尚無不合，上訴
  意旨仍謂被上訴人損失之金額僅七萬多元及不得依民法第九百五十六條請求賠償云
  云，核無理由，應予駁回。
七因本案論證已臻明確，兩造其餘主張、陳述及所提之證據暨攻擊防禦方法，均與本
  案判斷結果無影響，毋庸再予一一審酌，併此明。
八據上論結：本件上訴無理由，依民事訴訟法第四百四十九條第一項、第七十八條，
  判決如主文。
中      華      民      國    九十      年      九      月      六      日
                                審判長法官  吳  鴻  章
                                      法官  張  健  河
                                      法官  黃  永  祥
右為正本係照原本作成。
本件不得上訴。
                                法院書記官  吳  家  瑩
中      華      民      國    九十      年      九      月      六      日


司法院資訊處製作；財團法人民間司法改革基金會備份。
